臺北高等行政法院裁定
110年度訴字第924號
原      告  楊琳敏                                     
被      告  新北市政府工務局

代  表  人  詹榮鋒（局長）
訴訟代理人  陳啟聰              
            游俊祺              
            黃德治               
上列當事人間有關建築事務事件，原告不服新北市政府中華民國
110年7月5日訴願決定（案號：1103030442號），提起行政訴訟
，本院裁定如下：
　　主  文
原告之訴駁回。
訴訟費用由原告負擔。
　　理  由
一、程序事項：
　㈠按「（第1項）訴狀送達後，原告不得將原訴變更或追加他訴
    。但經被告同意或行政法院認為適當者，不在此限。」「（
    第1項）原告於判決確定前得撤回訴之全部或一部。但於公
    益之維護有礙者，不在此限。…。（第3項）訴之撤回，應以
    書狀為之。但於期日得以言詞為之。」行政訴訟法第111條
    第1項及第113條第1項、第3項分別定有明文。
　㈡本件原告楊琳敏起訴時，先位聲明請求撤銷訴願決定（按：
    原告誤載為「內政部」訴願決定，下同）、被告新北市政府
    工務局應具文回覆原告附件1（按：即後述「申請調查證據
    函」）之說明(二)之問題；備位聲明請求撤銷訴願決定、判
    命被告發函命第三人(系爭車庫所有權人)限期依「新北市政
    府使用執照標準作業程序」辦理更正事宜(期限由被告建議
    ，原告同意)，若未通過使用執照更正程序，由被告發函新
    北市新店地政事務所(下稱新店地政事務所)，將系爭車庫之
    「建物登記」，依據使用執照針對系爭車庫所述，逕行更正
    (本院卷第11頁)。嗣原告於準備程序時具狀「廢棄」先前聲
    明，另聲明：「一、訴願決定及原處分均撤銷。二、由被告
    通知「系爭車庫」建物所有權人限期（可定為3至到6個月）
    依法『申請使用執照更正』，並經被告之審查許可而發給執照
    ，原辦竣之登記應予維持；如建物所有權人逾期未依法補申
    請執照更正或申請更正而未獲審查許可，該辦竣之『系爭車
    庫』建物所有權第一次測量登記，應依行政院62年8月9日台
    內地字第6795號函示暨土地登記規則第144條之規定由被告
    通知新店地政事務所逕為辦理塗銷系爭車庫所有權第一次測
    量登記。」(本院卷第119頁、第125頁，下稱新修正之聲明)
    。
　㈢經核原告所為訴之聲明的修正：
　　⒈就增列請求撤銷被告民國110年3月25日新北工施字第11005
      29256號函(即原告新修正之聲明中所稱「原處分」，下稱
      系爭函文)部分，原屬本件訴願決定之審查標的，自無礙
      於被告之防禦及訴訟終結，此部分訴之追加，尚屬適當，
      應予准許。　
    ⒉就原「先位聲明」請求被告應具文回覆原告所詢問題部分
      ，業經原告表明「廢棄」而有撤回之意，此部分訴之撤回
      ，並無礙於公益之維護，與行政訴訟法第113條第1項規定
      ，尚無不符。
　　⒊至原「備位聲明」部分，與原告新修正之聲明，均在請求
      本院判命被告應通知車庫所有權人(即訴外人丁莉莉，詳
      後述)辦理使用執照更正；如未能辦理(原「備位聲明」載
      為「若未通過使用執照更正程序」；修正後之聲明載為「
      如建物所有權人逾期未依法補申請執照更正或申請更正而
      未獲審查許可」)，則被告應函請新店地政事務所就車庫
      之建物登記為相應之處理(原「備位聲明」載為「依據使
      用執照針對系爭車庫所述，逕行更正」；修正後之聲明載
      為「應依行政院62年8月9日台內地字第6795號函示暨土地
      登記規則第144條之規定由被告通知新店地政事務所逕為
      辦理塗銷系爭車庫所有權第一次測量登記」)，是就此部
      分，新修正之聲明乃係就原「備位聲明」未臻明確之處，
      予以修正，原告之訴訟目的並無實質變更，尚無涉訴之追
      加或變更。
二、事實概要：原告以110年3月16日「申請調查證據函」(下稱
    系爭申請函)，向被告申請調查65店建字第2916號之建造執
    照（下稱系爭建照），就新北市○○區○○段0000建號（門牌地
    址：新北市○○區○○路0段000巷0號，為訴外人丁莉莉所有，
    下稱門牌地址1 ）建物，是否核准設立車庫(下稱系爭車庫)
    一事，案經被告查調相關圖說，以系爭函文函復原告略以：
    使用執照(67年店使字第3063號，下稱系爭使照)竣工圖說門
    牌地址1之(C型)建物並無標示系爭車庫，而係標示於「新北
    市○○區○○路0段000巷0號」(為原告所有，下稱門牌地址2)之
    （A'型）建物；另新店地政事務所67年12月26日測量之建物
    測量成果圖，系爭車庫則係標示門牌地址1之建物範圍，而
    非門牌地址2之建物範圍，惟現況確係坐落於門牌地址1之建
    物範圍，應係起造人於申請使用執照時所檢附建築師簽證之
    竣工圖說筆誤所致。使用執照竣工圖說與建物及土地所有權
    原登記資料不一致，如涉及竣工圖說筆誤或漏列，建物所有
    權人得依「新北市政府使用執照更正標準作業程序」辦理更
    正事宜等語。原告不服系爭函文，提起訴願，經新北市政府
    以110年7月5日訴願決定書（案號：1103030442號）為訴願
    不受理之決定，原告不服，乃提起本件行政訴訟。
三、原告起訴主張及聲明：原告為新北市新店區青潭段楣子寮小
    段99-30、99-45地號(○○路0段000巷00號)土地所有權人，因
    本院109年度訴字第1256號之行政訴訟需求，原告委請律師
    寄發系爭申請函給被告，以協助釐清訴訟之疑點。然系爭函
    文拒絕回答問題，而回覆：倘若使用執照竣工圖與建物及土
    地所有權原登記資料不一致者，如涉及竣工圖說筆誤或漏列
    ，建物所有權人得依「新北市政府使用執照更正標準作業程
    序」辧理更正事宜等語。由於被告回函以「觀念通知」之回
    覆，無法釐清訴訟之疑點，不利原告之行政訴訟，原告之法
    律利益受損，且被告以不限期之「觀念通知」結案，倘若建
    物所有權人永遠不依其建議辧理更正事宜，原告之法律利益
    是否永遠受損，而無法解決？爰依法提起課予義務訴訟，並
    聲明：（一）訴願決定及原處分(按：即系爭函文)均撤銷。
    （二）由被告通知「系爭車庫」建物所有權人限期（可定為
    3至到6個月）依法『申請使用執照更正』，並經被告之審查許
    可而發給執照，原辦竣之登記應予維持；如建物所有權人逾
    期未依法補申請執照更正或申請更正而未獲審查許可，該辦
    竣之『系爭車庫』建物所有權第一次測量登記，應依行政院62
    年8月9日台內地字第6795號函示暨土地登記規則第144條之
    規定由被告通知新店地政事務所逕為辦理塗銷系爭車庫所有
    權第一次測量登記等語。
四、本院之判斷：
　㈠就訴之聲明第1項(請求撤銷訴願決定及系爭函文)部分：
　　⒈按起訴不合程式或不備其他要件者，行政法院應以裁定駁
      回之。但其情形可以補正者，審判長應定期間先命補正。
      行政訴訟法第107條第1項第10款定有明文。次按行政訴訟
      法第4條第1項規定：「人民因中央或地方機關之違法行政
      處分，認為損害其權利或法律上之利益，經依訴願法提起
      訴願而不服其決定，或提起訴願逾三個月不為決定，或延
      長訴願決定期間逾二個月不為決定者，得向行政法院提起
      撤銷訴訟。」而所謂行政處分，依行政程序法第92條第1
      項及訴願法第3條第1項規定，乃係指中央或地方機關就公
      法上具體事件所為之決定或其他公權力措施而對外直接發
      生法律效果之單方行政行為。其中，「對外直接發生法律
      效果」（即所謂「法效性」）之有無，乃行政處分與觀念
      通知之主要分野，如由行政文書中得以判斷行政機關就具
      體事件有予以規制之意，自不因其文書用語、形式以及是
      否有後續行為或記載不得聲明不服之文字而異（司法院釋
      字第423 號解釋意旨參照）。所謂「規制」，即指以設定
      法律效果為目的，具有法律拘束力的意思表示，規制之法
      律效果，在於設定、變更或廢棄權利及義務，或對權利義
      務為有拘束力之確認，或對人民之請求有所准駁。從而，
      人民對非行政處分提起撤銷訴訟者，其起訴乃不備要件，
      且無從命補正，應依行政訴訟法第107條第1項第10款規定
      ，以裁定駁回其訴。
　　⒉經查，本件原告所具系爭申請函，乃係就系爭建照是否核
      准設立車庫一事，向被告「申請調查」：「丁莉莉所有建
      築物，於65店建字第2916號建照，主管機關是否有核准該
      址興建車庫？若有，核准之依據為何？」等情（本院卷第
      19頁），經被告函覆略以：系爭使照竣工圖說門牌地址1
      之(C型)建物並無標示系爭車庫，而係標示於門牌地址2之
      （A'型）建物；另新店地政事務所67年12月26日測量之建
      物測量成果圖，系爭車庫則係標示門牌地址1之建物範圍
      ，而非門牌地址2之建物範圍，惟現況確係坐落於門牌地
      址1之建物範圍，應係起造人於申請使用執照時所檢附建
      築師簽證之竣工圖說筆誤所致。使用執照竣工圖說與建物
      及土地所有權原登記資料不一致，如涉及竣工圖說筆誤或
      漏列，建物所有權人得依「新北市政府使用執照更正標準
      作業程序」辦理更正事宜等語，可見系爭函文僅係說明系
      爭車庫現狀位置確實與系爭使照竣工圖說標示位置歧異，
      並指明此情可由建物所有權人依規定辦理更正予以解決，
      並非被告就公法上具體事件所為之決定或其他公權力措施
      ，而規制任何權利義務關係，自未對外直接發生法律效果
      ，核非行政處分。原告對之提起撤銷訴訟，自非法之所許
      ，且亦無從補正，自應依行政訴訟法第107條第1項第10款
      規定，予以駁回。
　㈡就訴之聲明第2項(由被告通知系爭車庫所有權人限期依法申
    請系爭使照更正，以及如未能辦理更正，被告應通知新店地
    政事務所逕為辦理塗銷系爭車庫所有權第一次測量登記)部
    分：
　　⒈按「（第1項）人民因中央或地方機關對其依法申請之案件
      ，於法令所定期間內應作為而不作為，認為其權利或法律
      上利益受損害者，經依訴願程序後，得向行政法院提起請
      求該機關應為行政處分或應為特定內容之行政處分之訴訟
      。（第2項）人民因中央或地方機關對其依法申請之案件
      ，予以駁回，認為其權利或法律上利益受違法損害者，經
      依訴願程序後，得向行政法院提起請求該機關應為行政處
      分或應為特定內容之行政處分之訴訟。」行政訴訟法第5
      條定有明文。此課予義務訴訟旨在就人民依法向行政機關
      申請作成行政處分，因未獲滿足所形成之公法上爭議提供
      救濟途徑，故當事人須經依法向行政機關請求作成處分而
      未獲滿足，並經訴願前置程序，始符合課予義務訴訟之訴
      訟合法要件；如未經申請及踐行訴願程序，逕行提起課予
      義務之訴，即屬不備起訴要件，且無從補正，依行政訴訟
      法第107條第1項第10款規定，行政法院應予裁定駁回。
　　⒉原告主張被告為主管新北市所有建築物之機關，故意以「
      無限期」之「觀念通知」處理原告之陳情，損害原告之利
      益(部分系爭車庫占用原告土地)，故系爭函文不能視為「
      觀念通知」，而是「行政處分」，原告有權要求被告針對
      系爭車庫之合法性作出行政處分，本訴訟為「課以義務訴
      訟」等語(本院卷第129頁、第120頁)，可見原告明確選擇
      訴訟類型為課予義務訴訟。然查，原告於系爭申請函僅係
      請求被告查明系爭車庫是否經核准興建及其核准之依據，
      未見其請求被告應通知系爭車庫所有權人限期依法申請系
      爭使照更正，以及如未能辦理更正，被告應通知新店地政
      事務所逕為辦理塗銷系爭車庫所有權第一次測量登記等內
      容，被告自無從就原告於本件訴訟中方為聲明之事項(即
      訴之聲明第2項)作成任何行政處分，不生被告怠為處分或
      否准申請之情事，且原告於準備程序中固陳稱其認為被告
      有上開作為義務之法律依據為土地登記規則第144條規定
      等語(本院卷第120頁)，惟該條文乃係規定：「（第1項）
      依本規則登記之土地權利，有下列情形之一者，於第三人
      取得該土地權利之新登記前，登記機關得於報經直轄市或
      縣 (市) 地政機關查明核准後塗銷之：一、登記證明文件
      經該主管機關認定係屬偽造。二、純屬登記機關之疏失而
      錯誤之登記。（第2項）前項事實於塗銷登記前，應於土
      地登記簿其他登記事項欄註記。」顯非原告得據為請求被
      告通知系爭車庫所有權人於限期內依法申請系爭使照更正
      事宜之法令依據；而就原告聲明被告發函新店地政事務所
      逕為辦理塗銷系爭車庫所有權第一次測量登記部分，乃係
      以「如建物所有權人逾期未依法補申請執照更正或申請更
      正而未獲審查許可」為前提條件，然按所謂起訴之聲明，
      即應受判決事項之聲明，乃原告請求行政法院判決之結論
      ，須明確具體，不得附條件，且上開規定，乃係針對登記
      機關就已登記之土地權利得依職權塗銷之要件、程序所為
      之規範，被告並非登記機關，並無依上開規定而有發函登
      記機關即新店地政事務所為特定內容行政處分之權限或義
      務，是被告對於非依法申請之案件，自不負有作為義務，
      原告此部分之聲請，並不具備提起課予義務訴訟之要件，
      其訴為不合法，且無從補正，應予駁回。　　　
  ㈢綜上，原告所提撤銷訴訟、課予義務訴訟，均不備起訴合法
    要件，且其情形均無從補正，自應予以駁回。
五、依行政訴訟法第107條第1項第10款、第104條、民事訴訟法
    第95條、第78條，裁定如主文。
中　　華　　民　　國　　111 　年　　2　　月　　14 　　日
   　　　　　　　   臺北高等行政法院第二庭
                              審判長法  官　 蕭忠仁
                          　        法  官　 黃翊哲
                                    法  官　 李明益
上為正本係照原本作成。
如不服本裁定，應於送達後10日內向本院提出抗告狀（須按他造
人數附繕本）。
中　　華　　民　　國　　111 　年　　2　　月　　14 　　日
                                    書記官  陳德銘